最高法院刑事判決　　　　　　九十四年度台上字第五二九三號
　　上　訴　人　乙○○
　　選任辯護人　黃進祥律師
　　上　訴　人　甲○○
　　　　　　　　　　　　4樓
　　選任辯護人　陳文卿律師
上列上訴人等因違反商業會計法案件，不服臺灣高等法院高雄分
院中華民國九十四年五月十一日第二審判決（九十三年度金上重
訴字第九號，起訴案號：臺灣高雄地方法院檢察署八十九年度偵
字第一一一三號、第一一二一三號），提起上訴，本院判決如下
：
    主  文
原判決關於乙○○、甲○○部分均撤銷，發回臺灣高等法院高雄
分院。
    理  由
本件原判決認定上訴人乙○○係高雄市○○區○○街六號全基實
業股份有限公司（下稱全基公司）董事長，上訴人甲○○為該公
司股東，並自民國七十八年十二月二十九日起任該公司常務董事
，朱衍龍（原名朱邦男，移送另案併案審理）為全基公司顧問，
並自七十八年八月七日起任全基公司臺北分公司經理；甲○○復
為山億實業股份有限公司（下稱山億公司）負責人，朱衍龍又為
佳鍵股份有限公司（下稱佳鍵公司）及嘉遠企業股份有限公司（
下稱嘉遠公司）實際負責人。全基公司於七十八年八月間，以原
判決附表一所示之三筆土地為擔保品，向臺灣銀行新興分行（下
稱臺銀新興分行）申請國內外遠期信用狀及外銷購物共用額度美
金三百萬元、自七十八年十一月九日起至七十九年十一月九日止
，為期一年之貸款，並獲臺銀新興分行報請臺銀總行核准（下稱
三百萬元美金貸款案）。至七十九年七、八月間，全基公司因營
運發生變故，造成鉅額損失，資金周轉困難，而上揭三百萬元美
金貸款，亦將到期，乙○○、甲○○、朱衍龍商議後，推由朱衍
龍向民間調款約新台幣（下同）三千萬元，用以清償前向臺銀新
興分行申請之三百萬元美金貸款案尚未清償部分，全基公司則於
七十九年十月間，以業務擴張需要為由，再以原判決附表一所示
之三筆土地為擔保品，向臺銀新興分行申請續借開發國、內外遠
期信用狀及外銷購物貸款，並提高額度為六百萬元美金或等值之
新臺幣（約合新台幣一億六千五百萬）、為期一年，且為確保前
述貸款能順利核准，乙○○、甲○○均明知朱衍龍與全基公司股
東乙○○、江長保、陳水和、嚴高聊間，及朱衍龍與全基公司間
，就該附表一所示之三筆土地間，均無買賣事實，竟基於概括犯
意，先於七十八年十二月一日向臺北縣中和地政事務所（下稱中
和地政事務所），申辦以「買賣」為登記原因、原因發生日期為
七十八年十一月十四日，而將乙○○等四人所有之該附表一所示
三筆土地，移轉登記予朱衍龍，於七十八年十二月七日辦妥登記
後，復於七十八年十二月二十三日，再向中和地政事務所申辦以
「買賣」為登記原因，原因發生日期七十八年十二月十四日，將
已登記於朱衍龍名下之前開三筆土地，移轉予全基公司，並於七
十八年十二月二十八日辦竣登記，使中和地政事務所承辦人員將
此不實事項，登載於職務上所掌之土地及建物改良物登記簿謄本
等公文書上，足生損害於地政機關對土地及建物改良物登記事項
管理之正確性。嗣前開貸款經臺銀新興分行報請臺銀總行後，於
七十九年十月三十日核准同意核貸六百萬元美金或等值之新台幣
，為期一年，全基公司又向臺銀新興分行申請增加購料貸款額度
一千萬元併用，亦經臺銀新興分行於八十年一月八日核准（上開
六百萬元美金及增加一千萬元新台幣之貸款案，下稱六百萬元美
金貸款案）。乙○○、甲○○、朱衍龍為圖在短期內取得貸款使
用，竟謀議以全基公司向佳鍵公司購買海大蝦等漁貨之不實交易
，向臺銀新興分行申請開發信用狀，藉以辦理押匯（墊款），以
詐取貸款，三人均明知全基公司未向佳鍵公司購買如原判決附表
二所示之海大蝦等漁貨，仍共同基於意圖為自己不法所有、行使
業務上登載不實之文書及商業負責人以明知為不實事項而填製會
計憑證之概括犯意聯絡，先定妥每一筆不實交易之貨名、數量及
金額，由朱衍龍利用佳鍵公司不知情之成年會計，依此決定，先
後開立如原判決附表三所示佳鍵公司出賣海大蝦等漁貨予全基公
司之不實內容統一發票，再以全基公司名義，先後於原判決附表
二所示之申請開狀日期，製作登載如該附表二用途欄所示因全
基公司向佳鍵公司購買海大蝦等漁貨，申請按照該附表二所示金
額開發信用狀予佳鍵公司等不實內容之「開發國內不可撤銷信用
狀申請書」，並於該附表二所示之申請開狀日，向臺銀新興分行
申請依本件六百萬元美金貸款案，通知臺銀松山分行墊付信用狀
款而行使之，除足生損害於臺銀新興分行對於貸款核撥審核之正
確性外，並使臺銀新興分行陷於錯誤，誤以為該附表二所示之交
易為真實，而先後於該附表二所示開狀日期，開發如該附表二所
示號碼、金額之信用狀予佳鍵公司，並將開狀情事通知臺銀松山
分行，朱衍龍再以佳鍵公司名義，先後於該附表二所示之墊款日
期，持該附表二所示之信用狀、檢附如原判決附表三所示之統一
發票，並於原判決附表五所示「匯票承兌申請書」上為已交貨之
不實登載，併同持向臺銀松山分行辦理押匯（即墊款），臺銀松
山分行則先後於該附表二所示之墊款日期，就該附表二所示之墊
款金額扣除一成開狀保證金後，將餘額撥入佳鍵公司設於臺銀松
山分行之支存第二七０一九號帳戶內，朱衍龍再如原判決附表四
所示，將該撥入佳鍵公司之款項，或領取、轉匯至自己使用之帳
戶及其經營之佳鍵公司、嘉遠公司帳戶內，或供朱衍龍清償其向
民間之借款，或透過嘉遠公司帳戶轉至全基公司帳戶，或轉匯至
甲○○任負責人之山億公司之帳戶內（詳細流程見附表四所示流
程圖），乙○○、甲○○、朱衍龍利用上開手法，先後共計詐得
新臺幣一億七千二百十七萬元（即該附表二所示墊款金額扣除一
成之開狀保證金）。嗣於八十年五月一日第一筆信用狀墊款到期
，未獲全基公司給付，經臺銀新興分行催索無著，始知受騙等情
。因將第一審科刑判決撤銷，改判依牽連犯，從一重分別論處上
訴人等共同連續商業負責人，以明知為不實之事項，而填製會計
憑證罪刑（乙○○處有期徒刑六年，甲○○處有期徒刑六年六月
），固非無見。
惟查：（一）刑事訴訟法第一百五十九條之五第二項雖規定，當
事人、代理人或辯護人於法院調查證據時，知有第一百五十九條
第一項不得為證據之情形（指被告以外之人於審判外之言詞或書
面陳述，除法律有規定外，不得作為證據），而未於言詞辯論終
結前聲明異議者，視為有同法條第一項之同意；而同法第一百五
十九條之五第一項之立法意旨，乃當事人如放棄對原供述人之反
對詰問權，並於審判程序表明同意該等傳聞證據可為證據時，基
於證據資料愈豐富，愈有助於發現真實之理念，經法院參酌該等
傳聞證據作成時之情況，認為確屬適當者，仍可例外的採為證據
；非謂凡經當事人、代理人或辯護人同意或視為同意，法院即應
承認該等傳聞證據之證據能力。則案件之當事人、代理人或辯護
人，於法院審判程序進行中，縱令有上開同意或視為同意之情形
，法院仍須審酌該等傳聞證據作成時之情況是否適當，始得例外
的採為判決之證據。原判決理由說明：「本件被告（即上訴人等
）及辯護人於本院（指原審）表示對於本件卷內已存在之證據之
證據能力不爭執，祇對證據證明力有爭執，因此本件證人於審判
外之陳述，仍具有證據能力」，顯屬於法有違。又原審未審酌證
人江福三、蔡瑞真、鄭淑等人於審判外言詞陳述（即在法務部調
查局高雄市調查處之供述，下稱高雄市調查處）作成時之情況，
是否適當，而以：「證人原臺銀新興分行副理江福三於八十八年
九月八日於高雄市調查處之陳述、證人原臺銀總行科長蔡瑞真於
八十八年十月五日於高雄市調查處之陳述，固為傳聞證據，惟當
事人就此表示不爭執，且係依渠等職務上之權責，陳述本件核貸
經過，並無特別情形認為顯有偏頗或不可採信之情形，則依刑事
訴訟法第一百五十九條之五規定，認有證據能力。證人鄭淑於八
十八年八月十日於高雄市調查處之陳述，當事人亦未爭執其證據
能力，鄭淑所陳述者係被利用任佳鍵公司掛名董事長之事，核與
公司登記資料及證人朱衍龍供認之情形相符，應可認為無不可採
信之情形，自得採為證據」，說明證人江福三、蔡瑞真、鄭淑等
人於高雄市調查處之供述，均有證據能力，此部分採證法則之運
用，亦屬違法。（二）被告之自白，須非出於強暴、脅迫、利誘
、詐欺、疲勞訊問、違法羈押或其他不正之方法，且與事實相符
者，得為證據。固為刑事訴訟法第一百五十六條第一項所明定，
然被告或共犯若陳述其自白，係出於不正之方法者，則該自白既
非出於自由意志，即其取得之程序，已非適法，則不問該自白之
內容是否確與事實相符，因其非係適法之證據，自不能採為判決
之基礎，故審理事實之法院，遇有被告對於自白提出係出於不正
方法之辯解時，應先於其他事實而為調查。此觀諸同法第一百五
十六條第三項之規定甚明。偵查中共同被告江衍龍於第一審以證
人身分作證時供稱：「調查局那時對我偵訊時，把我銬上手銬，
調查人員有告訴我這絕對是假買賣，他們要求我承認是假買賣才
准我上廁所，所以我才簽名這麼講」、「（問：你在調查局的筆
錄是否實在？）不實在，當時他們逼我的」（見第一審卷第二宗
第一０七頁、第一０八頁），如若無誤，似意指高雄市調查處人
員訊問時，曾對之施以不正方法。原審就此未為調查，復未說明
朱衍龍上開辯解不足採信之理由，即採納朱衍龍於高雄市調查處
之供述，作為判決上訴人等有罪之重要證據（見原判決第十二頁
第二十二行至第十四頁第二十行），顯有證據調查未盡及理由不
備之違法。（三）證據之證明力雖由法院自由判斷，然證據之本
身如對於待證事實不足為供證明之資料，而事實審仍採為判決基
礎，則其自由判斷之職權行使，自與採證法則有違。上引原判決
事實認定，如若無誤，全基公司原向臺銀新興分行申貸之三百萬
元美金貸款，應已全數清償。證人馬振孝於第一審結證稱：「我
於審核全基公司申請美金三百萬元貸款案時，曾到全基公司之工
廠與乙○○接洽」（見第一審卷(一)第三六六頁），縱令屬實，祇
不過證明馬振孝為上開三百萬元美金申貸案曾至全基公司與乙○
○接洽，如何能證明乙○○亦參與本件六百萬元美金貸款案之申
貸及接洽過程，原判決執馬振孝上開證述，認定乙○○曾參與配
合本件六百萬元美金貸款案之申貸，此部分採證法則之運用，於
法有違。以上，或係上訴人等之上訴意旨所分別指摘，或屬本院
得依職權調查之事項，應認原判決關於上訴人等部分有撤銷發回
更審之原因。又原判決關於上訴人等連續詐欺取財、連續行使業
務上登載不實文書、使公務員登載不實及敘明不另為無罪諭知（
即原判決貳、甲、四）等部分，基於審判不可分原則，均應併予
發回。
據上論結，應依刑事訴訟法第三百九十七條、第四百零一條，判
決如主文。
中　　華　　民　　國　九十四　年　　九　　月　二十三　日
                      最高法院刑事第一庭
                          審判長法官  施　文　仁
                                法官  林　永　茂
                                法官  蕭　仰　歸
                                法官  賴　忠　星
                                法官  王　居　財
      本件正本證明與原本無異
                                      書  記  官
中　　華　　民　　國　九十四　年　　九　　月　二十九　日
                                                      Ｌ
